【裁判字號】    97,訴,53
【裁判日期】    970516
【裁判案由】    返還不當得利等
【裁判全文】
臺灣花蓮地方法院民事判決                97年度訴字第53號
原      告  丙○○
訴訟代理人  李文平律師
訴訟代理人  張照堂律師
被      告  乙○○
被      告  甲○○
訴訟代理人  陳清華律師
上列當事人間返還不當得利等事件，本院於97年4月29日言詞辯
論終結，判決如下：
    主  文
確認被告乙○○與被告甲○○間，就坐落花蓮市○○段131地號
，權利範圍10萬分之592，及其上520建號即門牌號碼花蓮市○
○○路80號6樓之1（含共同使用部分），於民國95年7月27日抵
押權設定關係不存在。
被告甲○○應給付被告乙○○新台幣玖拾壹萬元，及自民國97年
3月4日起至清償日止，按年息5%計算之利息，並由原告代位受領
。
本判決第二項於原告以新台幣參拾萬元供擔保後，得假執行。
原告其餘之訴（確認及撤銷買賣關係部分）駁回。
訴訟費用由原告負擔六分之一，其餘由被告負擔 。
    事  實
甲、原告方面：
一、聲明：
 （一）先位聲明
     (一)確認被告乙○○與被告甲○○間，就坐落花蓮市○○段
       131地號，權利範圍10萬分之592，及其上520建號即門牌
       號碼花蓮市○○○路80號6樓之1（含共同使用部分）（
       以下簡稱系爭房地），於民國95年5月25日之買賣關係及
       於95年7月27日抵押權設定關係均不存在。
     (二)被告甲○○應給付被告乙○○新台幣（下同）91萬元，
       及自訴狀繕本送達翌日起至清償日止，按年息5%計算之
       利息，並由原告代位受領。
     (三)原告願供擔保，請准准宣告假執行。
     (四)訴訟費用由被告負擔。
 （二）備位聲明：
     (一)被告乙○○與被告甲○○間，就系爭房地，於95年5月25
       日之買賣之債權行為，及95年7月27日設定抵押權之物權
       行為應予撤銷。
     (二)被告甲○○應給付被告乙○○91萬元，及自訴狀繕本送
       達翌日起至清償日上，按年息5%計算之利息，並由原告
       代住受領。
     (三)原告願供擔保，請准准宣告假執行。
     (四)訴訟費用由被告負擔。
二、陳述:
 （一）先位之訴部分：
    I(一)被告乙○○與原告因工程契約產生糾紛，由被告乙○○
       簽發本票2紙予原告，共計91萬元。嗣經原告於本票屆期
       持向被告乙○○請求付款未果，於取得執行名義後，聲
       請鈞院對被告乙○○所有之系爭房地強制執行（95年執
       字第8062號），嗣經鈞院於96年9月13日作成分配表就賣
       得價金予以分配，惟因被告甲○○參與分配，致執行金
       額不足清償債權，原告無法獲得分配而僅發予債權憑證
       。
     (二)被告乙○○與被告甲○○間之買賣契約，與被告甲○○
       對於被告乙○○因買賣債務不履行所生之違約債權與設
       定抵押權等行為，係雙方通謀虛偽所致，於法無效。被
       告甲○○因95年執字第8062號之聲明參與分配，所獲分
       配金額l,154,025元，即屬無法律上原因而受之利益。被
       告乙○○怠於向被告甲○○請求不當得利之返還，原告
       為保全對於被告乙○○之債權，得依民法第242條提起代
       位訴訟。
     (三)被告間用以支付買賣價金之支票（票號067489、099622
       、067490）3紙均未載受款人，無法證明係被告甲○○給
       付予被告乙○○之買賣價金。被告甲○○名下之花蓮二
       信帳號之提存記錄明細，分別於95年7月10日領出現金15
       1萬元、7月21日領出19,006元，亦無法證明係給予被告
       乙○○之買賣價金。況且，被告乙○○總計收受之價金
       為1,972,423元，亦與買賣總價不合。另強制執行時，亦
       查無被告乙○○名下有此筆款項。又鈞院95年執字第806
       2號分配表所示之利息，高達1,584,000元，顯有違常理
       。再被告乙○○與甲○○間，若有依據買賣契約，按期
       給付買賣價金，為何於95年7月26日，被告甲○○又將原
       給付予被告乙○○之151萬元取回？而被告乙○○因涉犯
       妨害債權之案件，遭臺灣花蓮地方法院檢察署以97年度
       偵字第64號聲請簡易判決處刑書起訴，顯然雙方並無買
       賣價金之往來，其債權乃雙方通謀虛偽意思表示所致。
     (四)抵押權須從屬於債權。被告乙○○係於95年7月27日將系
       爭房地設定抵押權予被告甲○○，擔保違約債權400萬元
       。然系爭房地在95年9月21日法院查封登記前，被告乙○
       ○尚未有給付不能（違約）情事發生，故被告甲○○對
       乙○○之違約金債權尚未存在，該抵押權應屬無效。
     (五)對被告抗辯之陳述：
     (1)違約債權之利息以日息百分之0.2計算有違常理，況且依
       被告答辯，300萬元本身即係因被告二人間之買賣契約所
       生之違約金，又如何由300百萬元中再產出1,584,000元
       之違約金?
     (2)關於被告甲○○與被告乙○○雙方簽訂買賣契約又成立
       消費借貸關係，即被告甲○○借給被告乙○○之借款直
       接充當買賣價金支付，被告乙○○竟向銀行貸款以償還
       對被告甲○○之借款債務，顯見買賣契約係屬假買賣。
       縱使甲○○提出相關資金憑證，惟其憑證與資金不相符
       ，並無法證明資金係給予乙○○。
 （二）備位之訴部分：
     (一)被告甲○○與乙○○間所為之買賣契約及抵押權設定行
       為，被告乙○○於為上開法律行為時，確已明知其行為
       有害於原告之債權，且被告甲○○於受益時，基於其與
       乙○○私交甚篤，且乙○○向華南商業銀行貸款時，連
       帶保證人為訴外人彭錦宗（為甲○○之配偶），是甲○
       ○對此項法律行為係有害於原告之債權亦當然明知此情
       。
     (二)對被告抗辯之陳述：
       原告雖於95年9月檢附系爭房地登記簿謄本聲請強制執行
       ，即已知悉被告甲○○於系爭房地設有第2順位抵押權，
       惟依謄本之記載無從得知彼等間有買賣契約，且原告並
       非習法之人，以為抵押權已逾存續期間而失效。直至法
       院於96年9月13日製作分配之際，始知抵押權仍舊存在，
       故自該時起，原告始知被告乙○○之有償行為有害及債
       權等情。
三、證據：提出本票影本2紙、本院95年度票字第551號本票裁定
    暨確定明書影本1、本院花院明95執仁字第8062號債權憑證
    影本1紙、買賣契約影本1紙、甲○○給付買賣價金乙○○之
    相關憑證11紙、系爭房地土地及建物謄本1紙、貸款契約書
    影本1紙、律師函1紙為證。
乙、被告方面：
一、聲明：原告之訴駁回；訴訟費用由原告負擔。
二、陳述:
 （一）本件係訴之客觀合併，其訴訟標的金額應按91萬元，買賣
       價金230萬元及抵押權擔保債權400萬元合併計算，徵收裁
       判費。
 （二）被告二人之所以於系爭房地設定400萬元抵押權，係因被
       告甲○○於95年5月25日以230萬元向被告乙○○價購系
       爭房地，並已陸續於95年5月25日給付簽約款35萬元、95
       年7月10日借款4.5萬元，及向花蓮二信提領151萬元，供
       乙○○清償積欠訴外人劉和佳之借款及95年6月至95年7
       月5日之利息，塗銷抵押權登記，俾辦理過戶手續，95年
       7月21日被告甲○○又交付1.9萬元予被告乙○○。95年7
       月26日，被告乙○○以系爭房地向華南銀行辦理貸款，
       並由告甲○○之夫彭錦宗擔任保證人，借得170萬元後，
       被告乙○○再用該筆貸款，清償上揭151萬元借款、利息
       及提供彭錦宗擔任保證人之費用等，共計159萬5,670元
       ，同日被告甲○○復代被告乙○○給付代書費2萬5,417
       元。而上揭貸款債務嗣再由被告甲○○承擔，以代給付
       買賣價金之履行，倘若雙方採用直接抵銷方式將被告債
       務，一筆勾銷，則被告甲○○將無資金可供調度，此為
       雙方並未選擇抵銷方式清償債務之癥結所在，於法並無
       示。是本件系爭房地之買賣，並非通謀虛偽意思表示。
 （三）因系爭房地為國民住宅，雙方約定被告乙○○設定戶籍
       滿1年具備國宅過戶資格後，始辦理過戶，為免中途發生
       變故或被告乙○○違約不賣，被告甲○○遂依據系買賣
       契約第9、10條違約處罰之規定，取得乙○○首肯後，以
       日後被告乙○○無法履約為停止條件，預先設定400萬元
       之抵押權，擔保乙○○屆期履行辦理系爭房地所有權移
       轉手續之債務。故被告甲○○於系爭房地強制執行之際
       ，僅以300萬元債權聲請參與分配，系屬有據，並無不法
       。
 （四）被告甲○○於強制執行事件提出的債權額計算表，利息
       僅有39萬元，上揭強制執行分配表以日息百分之0.2計算
       利息，係法院逕以抵押權設定契約書約定之每逾1日每百
       元以2角計算違約金標準，致利息計算由39萬元爆增為15
       8萬4千元，並非被告之意，而系爭房地拍賣價金由華南
       銀行分配1,669,608元之後，僅餘1,154,025元，尚不足
       清償被告參與分配之債權300萬元，是縱令被告300萬元
       債權之利息因法院計算錯誤，被告並未溢領分配款，並
       無不當得利可言。
 （五）被告甲○○為信賴土地法第43條登記絕對效力之善意第
       三人，於購買系爭房地之際根本不知被告乙○○與原告
       尚有債務糾紛存在。原告於95年9月間即對系爭房地聲請
       強制執行，斯時原告即已知悉被告甲○○於系爭房地設
       有第2順位抵押權，原告竟遲至97年2月始訴請法院撤銷
       買賣行為及抵押權設定行為，已逾民法第245條1年除斥
       期間。
三、證據：提出授權書影本1紙、系爭房地異動索引正本1紙、債
    權額計算表影本1紙、系爭房地抵押權設定契約書影本1為證
    。
  理 由
一、原告起訴主張被告2人間之系爭買賣契約與設定抵押權行為
    ，係雙方通謀虛偽所致，於法無效，被告甲○○以抵押權人
    之地位，就本院95年執字第8062號強制執行事件聲請參與分
    配，獲得新台幣l,154,025元價金分配之不當得利，致原告
    之債務人乙○○受有損害，原告亦因被告乙○○怠於行使不
    當得利請求權，而使其債權無法獲得清償，爰起訴請求先位
    聲明。如認系爭買賣契約與設定抵押權行為存在，原告亦因
    被告2人所為買賣行為與設定抵押權行為，受有損害，爰依
    詐害債權行為，請求撤銷彼等買賣行為與設定抵押權行為，
    並於撤銷後由原告代位被告乙○○受領被告甲○○所應返還
    之不當得利，爰起訴請求備位聲明。被告則以彼等2人間就
    系爭房地確有買賣契約，抵押權之設定乃為擔保被告乙○○
    違約時所負損害賠償債務，且原告之撤銷權亦已逾1年除斥
    期間，而不得撤銷本件系爭買賣行為及設定抵押權行為等語
    資為抗辯。
二、按核定訴訟標的之價額，以起訴時之交易價額為準；無交易
    價額者，以原告就訴訟標的所有之利益為準，民事訴訟法第
    77條之1第2項定有明文。所謂「訴訟標的所有之利益」係指
    原告因訴訟標的勝訴所能獲得之客觀利益。本件起訴時並無
    交易價額，原告雖主張多項訴訴訟標的，然所能獲得之訴訟
    利益僅為91萬元，故訴訟費用應以此核計。被告抗辯本件係
    訴之客觀合併，訴訟標的金額應按91萬元，買賣價金230萬
    元及抵押權擔保債權400萬元合併計算，徵收裁判費，即非
    可取，合先敘明。
三、兩造不爭執之事實
  (一)系爭95年5月25日房地買賣契約書、支票2紙（票號067488、
    067489）、收據、帳務明細等文書影本形式上真正（本院卷
    第26-46頁）。
  (二)被告甲○○就系爭房地拍賣價金，獲得新台幣l,154,025元
    之分配，原告未獲任何金額之分配（本院95年執字第8062號
    分配表及債權憑證，該卷第20-25頁）。
  (三)被告甲○○於95年7月26日自被告乙○○取回1,595,670元（
    本院卷第27頁）。
四、兩造爭執之要點
  (一)系爭買賣契約與設定抵押權行為是否為通謀虛偽意思表示？
    抵押債權是否存在？被告甲○○是否獲有不當得利並負返還
    該利益之義務?
  (二)原告之債權是否受被告所為行為之詐害？原告撤銷權之行使
    ，是否已逾除斥期間?
五、本院之判斷
  (一)按主張通謀虛偽意思表示者，應就通謀虛偽意思表示為舉證
    （最高法院48年度台上字第29號判例參照）。
  (1)原告固主張被告間用以支付買賣價金之支票（票號067489、
    099622、067490）3紙均未載受款人，無法證明係被告甲○
    ○給付予被告乙○○之買賣價金。被告甲○○名下之花蓮二
    信帳號之提存記錄明細，分別於95年7月10日領出現金151萬
    元、7月21日領出19,006元，亦無法證明係給予被告乙○○
    之買賣價金等語。惟查，被告甲○○於95年5月25日以230萬
    元向被告乙○○價購系爭房地，並已陸續於95年5月25日給
    付簽約款35萬元、95年7月10日給付4.5萬元、151萬元等節
    ，有買賣契約書、支票、活期儲蓄存款存摺等多紙（本院卷
    第26-46頁），且買賣契約書第3條付款方式之記載，復均有
    被告乙○○或其會計陳麗華收取現金或支票之簽名，推定該
    等記載為真正，已足認為被告2人間確有買賣系爭房地之事
    實存在。
  (2)系爭房地原設定抵押權予訴外人劉和佳，嗣辦理塗銷登記改
    設定抵押權予被告甲○○，有系爭房地異動索引正本1紙（
    本院卷第130-132頁）在卷可稽，足見被告乙○○已經清償
    積欠訴外人劉和佳之債務，因此，被告甲○○辯稱交付予被
    告乙○○之4.5萬元及151萬元，係供被告乙○○清償積欠訴
    外人劉和佳之借款及95年6月至95年7月5日之利息，塗銷抵
    押權登記，辦理過戶手續等情，應屬可信。該既已供被告乙
    ○○清償債務，乙○○被強制執行時，名下自已無此筆款項
    。又系爭房地買賣總價為230萬元，被告甲○○交付之價金
    縱未達該等數額，亦僅係債尚未清償完畢之問題。故原告主
    張被告乙○○總計收受之價金為1,972,423元，與買賣總價
    不合。另強制執行時，亦查無被告乙○○名下有此筆款項等
    語，而認為系爭房地買賣屬通謀虛偽意思表示等語，並不足
    採信。
  (3)原告另主張被告乙○○與甲○○間，若有依據買賣契約，按
    期給付買賣價金，為何於95年7月26日，被告甲○○又將原
    給付予被告乙○○之151萬元取回等語，惟未舉證以實其說
    ，該項主張無從採信。另被告乙○○所涉犯妨害債權之案件
    ，係指被告乙○○將系爭房地設定抵押權予華南銀行及被告
    甲○○，而妨害原告債權之行使，有臺灣花蓮地方法院檢察
    署以97年度偵字第64號聲請簡易判決處刑書起訴可稽，然妨
    害債權行使，並不能證明被告2人間之買賣行為即屬虛偽。
  (4)綜上，原告並無法舉證證明被告2人就系爭房地之買賣有通
    謀虛偽意思表示之行為，被告2人就系爭房地之買賣契約，
    應為真正。
  (二)按一般抵押權須從屬於債權，即需先有債權存在，而後始得
    為擔保該債權而設定抵押權。
  (1)依被告2人之抵押權設定契約書所載之內容觀之（96年度執
    字第1888號卷第6頁），顯係設定一般抵押權。換言之，在
    設定之初即95年7月26日時，須有擔保債權存在，該抵押權
    始為有效。被告辯稱：「因系爭房地為國民住宅，雙方約定
    被告乙○○設定戶籍滿1年具備國宅過戶資格後，始辦理過
    戶，為免中途發生變故或被告乙○○違約不賣，被告甲○○
    遂依據系買賣契約第9、10條違約處罰之規定，取得乙○○
    首肯後，以日後被告乙○○無法履約為停止條件，預先設定
    400萬元之抵押權，擔保乙○○屆期履行辦理系爭房地所有
    權移轉手續之債務。」等語（本院卷第126頁），顯見抵押
    權設定時尚未有擔保債權存在，而系爭房地係在95年9月21
    日始遭法院查封，有土地登記簿謄本可稽，故抵押權設定時
    ，被告乙○○亦無不能給付之情形，自不能因後系爭房地遭
    查封拍賣，而溯及認為抵押權設定之初即有擔保債權存在。
    故系爭抵押權於設定之初，既無擔保債權存在，即屬無效。
  (2)系爭房地之抵押權設定契約，既屬無效，被告甲○○於強制
    執行程序中即無優先受償權，故其所受分配款即應改由他人
    受償。茲原告為被告乙○○之債權人，被告乙○○積欠原告
    91 萬元，為被告所不爭執，且有本院95年度執字第8062號
    分配表乙紙在卷可依。而原告已函請被告乙○○向被告甲○
    ○行使返還分配款之權利，被告乙○○怠於行使，亦有律師
    存證信函在卷可佐。從而，原告代位被告乙○○向被告甲○
    ○請求返還91萬元及利息，並由其代為受領，為有理由，應
    予准許。
  (三)綜上，原告請求確認被告乙○○、甲○○間，就系爭房地抵
    押權不存在，因該抵押權於設定之初，並無擔保債權存在，
    為有理由，應予准許。系爭房地所設定之抵押權，既不存在
    ，被告甲○○於系爭房地強制執行之際，即無先受償權，從
    而，原告以被告乙○○怠於向被告甲○○行使權利，由其代
    位行使被告乙○○向被告甲○○請求返還91萬元及起訴狀繕
    本送達翌日（97年3月4日）起至清償日止，按年息5%計算之
    利息，並由原告代位受領，為有理由，應予准許。至原告主
    張被告2人就系爭房地之買賣有通謀虛偽意思表示之行為，
    應屬無效，為無理由，應予駁回。
  (四)原告先位之訴，確認被告2人間買賣關係不存在部分無理由
    ，就備位之訴撤銷買賣關係部分，因被告乙○○出賣系爭房
    地，業已取得相當對價，已如前述，故尚難認為彼等買賣系
    爭房地，有害及原告之債權，故原告該部分備位之訴，並無
    理由，應予駁回。至原告其餘備位之訴部分，因先位之訴已
    勝訴，解除條件成就，毋庸裁判，附此敘明。
  (五)原告陳明願供擔保，請准宣假執行，核無不合，爰酌定相當
    擔保金額，予以准許。
  (六)本件事證已臻明確，兩造其餘攻擊防禦方法及證據調查，核
    與判決結果不生影響，爰不予一一審酌論述，併此敘明。
六、結論：原告之訴為一部分有理由，一部分無理由，依民事訴
    訟法第79條、第390條第2項判決如主文。
中    華    民    國    97    年    5    月    16    日
                  臺灣花蓮地方法院民事庭
                      法      官  湯文章
上列為正本係照原本作成。
如不服本判決，應於送達後20日內，向本院提出上訴狀並表明上
訴理由，如於本判決宣示後送達前提起上訴者，應於判決送達後
20日內補提上訴理由書(須附繕本)。
中    華    民    國    97    年    5    月    16    日
                      法院書記官  黃倪濱


司法院資訊處製作；財團法人民間司法改革基金會備份。
